臺灣高等法院民事判決
110年度勞上易字第45號
上  訴  人  台灣電力股份有限公司

法定代理人  楊偉甫  
訴訟代理人  林富華律師
被  上訴人  陳聖林  

            黃福昆  
            梁文毅  

            傅達興  

            鄧正世  
            賴茂森  
共      同
訴訟代理人  涂文勳律師
上列當事人間請求給付退休金差額事件，上訴人對於中華民國11
0年2月5日臺灣臺北地方法院109年度勞訴字第223號第一審判決
提起上訴，本院於110年7月20日言詞辯論終結，判決如下：
    主      文
上訴駁回。
第二審訴訟費用由上訴人負擔。
    事實及理由
一、被上訴人主張：伊等分別自如原判決附表（下稱系爭附表）
    「服務年資起算日期」欄所示日期起受僱於上訴人，在第二
    核能發電廠工作，被上訴人陳聖林、黃福昆、梁文毅（下逕
    稱陳聖林等三人）皆為上訴人派用人員；被上訴人傅達興、
    鄧正世、賴茂森（下逕稱傅達興等三人）皆為上訴人僱用人
    員，並各於系爭附表所示「退休日期」退休。伊等受僱期間
    ，上訴人係採24小時三班制輪流作業，日班為上午8時至下
    午4時，小夜班為下午4時至深夜12時，大夜班為深夜12時至
    翌日上午8時，各班工作性質均相同，僅服勤時間不同，被
    上訴人均按輪值大、小夜班而分別發給新臺幣（下同）400
    元、250元夜點費，由實際到班輪值之人員領取，若有調職
    代班或請假，則歸代班人領取，顯與勞工提供勞務行為有對
    價關係，為伊等於固定常態工作中可得支領之給與，屬經常
    性給付，應為平均工資之一部。詎上訴人核發伊等退休金時
    ，未將夜點費納入平均工資計算，致有如系爭附表「應補發
    退休金」欄所示之差額尚未給付，自應予補發。陳聖林等三
    人爰依民國108年8月30日修正前經濟部所屬事業人員退休撫
    卹及資遣辦法（下稱退撫辦法）第6條、勞動基準法（下稱
    勞基法）第84條規定：傅達興等三人爰依臺灣省工廠工人退
    休規則（下稱退休規則）第9條第1款、勞基法第84條之2、
    第55條第1項第1款規定，請求上訴人給付被上訴人各如系爭
    附表「應補發退休金」欄所示之金額，並各自系爭附表「利
    息起算日」欄所示之日起至清償日止，按週年利率5％計算之
    利息。
二、上訴人則以：伊為經濟部所屬國營事業，依國營事業管理法
    規定及行政院命令實施用人費率單一薪給制，即人員從事工
    作之報酬業於所支領之基本薪給充分反映，且員工之退休事
    項應依退撫辦法、退撫辦法作業手冊辦理。而夜點費實係乃
    伊體恤輪班人員給予購買點心之福利，為恩惠性給與，非勞
    務對價，不屬工資；且未符合作業手冊關於平均工資之定義
    ，亦未經經濟部核定准列計，自不得列入平均工資計算。
　　縱認夜點費屬工資，應僅輪班人員加發初夜點心費及深夜點
    心費部分得列入平均工資計算，且至多僅能於計算被上訴人
    適用勞基法施行後年資之退休金給與時，將之列入平均工資
    計算等語，資為抗辯。
三、原審為被上訴人全部勝訴之判決，並為准假執行、附條件免
    假執行之宣告。上訴人不服，提起上訴，聲明：㈠原判決廢
    棄。㈡被上訴人在第一審之訴及假執行之聲請均駁回。被上
    訴人則答辯聲明：上訴駁回。
四、兩造不爭執事項（見本院卷第136-137頁）：
  ㈠被上訴人分別自如系爭附表「服務年資起算日期」欄所示之
    日起受僱於上訴人所屬第二核能發電廠，並各於系爭附表「
    退休日期」欄所示之日退休，陳聖林等三人為派用人員，為
    公務員兼具勞工身分者，傅達興等三人為僱用人員，為純勞
    工身分者。
  ㈡被上訴人受僱於上訴人期間所從事工作性質均採全天候24小
    時，按日班、小夜班及大夜班之三班輪班作業，日班為上午
    8時至下午4時、小夜班為下午4時至深夜12時、大夜班為深
    夜12時至翌日清晨8時，各班工作地點、性質均相同，僅服
    勤時間不同。
  ㈢上訴人發給之夜點費，係由實際到班輪值之人員領取，若有
    調職代班或請假，則歸實際代班人員領取。關於上訴人公司
    夜點費金額之調整，自77年7月起，除原發給之夜點費外，
    另再加發夜點費，就初夜點費有「一般初夜點心費」、「加
    發初夜點心費」；就深夜點心費亦有「一般深夜點心費」、
    「加發深夜點心費」。自92年1月1日起發給輪值小夜班人員
    之一般初夜點心費為75元、加發初夜點心費為175元，初夜
    點心費合計為每次250元；發給輪值大夜班人員之一般深夜
    點心費為150元、加發深夜點心費為250元，深夜點心費合計
    為每次400元。另非輪值人員於夜間出勤亦得領取一般初夜
    點心費75元及一般深夜點心費150元。
  ㈣上訴人已於被上訴人退休後，給付被上訴人除上開夜點費未
    納入平均工資計算以外之退休金。
  ㈤被上訴人退休金基數各如系爭附表「退休金基數」欄所示，
    如認夜點費應列入屬工資，且計算期間包含勞基法施行前後
    ，並以小夜班每次250元、大夜班400元計算，上訴人對於其
    應補發之退休金差額如系爭附表「應補發退休金差額」欄所
    示，不爭執。
  ㈥如認夜點費應列入屬工資，且計算期間包含勞基法施行前後
    ，並以加發部分即初夜點心費每次175元、深夜點心費每次2
    50元計算，被上訴人對於應補發之退休金差額如上訴人於原
    審所提附表1-1「應補發退休金差額」欄所示（見原審卷第1
    69頁），不爭執。
  ㈦如認夜點費應列入屬工資，計算期間為勞基法施行後，並以
    小夜班每次250元、大夜班400元計算，被上訴人對於應補發
    之退休金差額如上訴人於原審所提附表1-2「應補發退休金
    差額」欄所示（見原審卷第171頁），不爭執。
  ㈧如認夜點費應列入屬工資，計算期間為勞基法施行後，並以
    加發部分即初夜點心費每次175元、深夜點心費每次250元計
    算，被上訴人對於應補發之退休金差額如上訴人於原審所提
    附表1-3「應補發退休金差額」欄所示（見原審卷第173頁）
    ，不爭執。 　　
五、被上訴人主張夜點費應納入平均工資計算退休金，依修正前
    退撫辦法第6條、退休規則第9條第1款、勞基法第84條、84
    條之2、第55條第1項第1款規定，上訴人應給付其等各如系
    爭附表「應補發退休金」欄所示本息，為上訴人否認，並以
    前詞置辯。兩造爭點為：㈠夜點費是否為工資？得否列入退
    休金之平均工資計算？㈡傅達興等三人依勞基法第55條、第8
    4條之2、退休規則第9條第1款規定，陳聖林等三人依勞基法
    第84條前段、修正前退撫辦法第6條規定，請求上訴人給付
    如附表「應補發退休金」欄所示金額，是否有理由？茲審酌
    如下： 
  ㈠夜點費是否為工資？得否列入退休金之平均工資計算？
  ⒈按勞基法第84條前段規定：「公務員兼具勞工身分者，其有
    關任（派）免、薪資、獎懲、退休、撫卹及保險（含職業災
    害）等事項，應適用公務員法令之規定」。所稱公務員兼具
    勞工身分者，係指依各項公務員人事法令任用、派用、聘用
    、遴用而於同法第3條所定各業從事工作獲致薪資之人員。
    勞基法施行細則第50條前段定有明文。查陳聖林等三人均曾
    任職於上訴人，為第二核能發電廠員工，皆為上訴人之派用
    人員，為兩造不爭；則陳聖林等三人應屬勞基法第84條規定
    之公務員兼具勞工身分者，其退休事項，應適用公務員法令
    之規定。次按，國營事業管理法第33條規定：「國營事業人
    員之進用、考核、退休、撫卹、資遣及其他人事管理事項，
    除法律另有規定外，由國營事業主管機關擬訂辦法，報請行
    政院核定」，退撫辦法第1條則明定：「本辦法依國營事業
    管理法第33條規定訂定之」。是陳聖林等三人之退休事項依
    勞基法第84條前段規定，應適用退撫辦法。再按，退撫辦法
    所稱基數，係指計算事由發生時1個月平均工資。平均工資
    依勞基法有關規定辦理。退撫辦法第3條亦有明文。從而，
    與陳聖林等三人退休事項有關之平均工資計算，依勞基法第
    84條前段規定，應適用退撫辦法，且關於平均工資之計算，
    依退撫辦法第3條規定，應依勞基法有關規定辦理。且按，
    勞基法第2條第4款規定之平均工資，係指：計算事由發生之
    當日前6個月內所得工資（即勞基法第2條第3款所定工資）
    總額除以該期間之總日數所得之金額，則依文義，退撫辦法
    第3條規定平均工資依勞基法有關規定辦理，亦非僅適用勞
    基法規定之平均工資計算式，而應尚包含勞基法有關工資之
    定義。
  ⒉次按，工資係勞工因工作而獲得之報酬，包括工資、薪金及
    按計時、計日、計月、計件以現金或實物等方式給付之獎金
    、津貼及其他任何名義經常性給與均屬之。同條第3款定有
    明文。故所謂工資，應屬「勞務之對價」及「經常性之給與
    」，至於其給付名稱為何，則非所問（最高法院92年度台上
    字第2108號判決意旨參照）。準此，事業單位發給夜點費是
    否屬於工資，即應依一般社會交易之健全觀念，判斷是否具
    備勞工因提供勞務而由雇主獲致對價之「勞務對價性」，及
    有無於固定常態工作中可取得而具有制度上經常性之「經常
    性給與」要件。經查，被上訴人須依上訴人排班從事24小時
    3班固定輪值工作，各班工作性質相同，僅服勤時間不同；
    及上訴人依被上訴人輪值大、小夜班時段及次數發給夜點費
    ，自92年1月1日起小夜班夜點費每次250元、大夜班夜點費
    每次400元，夜點費每人每次金額相同，不因作業種類、年
    資、職級而有差異等情，為兩造不爭（見不爭執事項㈡、㈢）
    。則以被上訴人任職上訴人期間輪值大、小夜班為常態性工
    作，每次輪值即可獲得固定數額之夜點費，該費用核屬輪值
    工作可取得之給與，於制度上具有經常性。上訴人雖不區分
    輪值人員薪資高低、工作內容及職級等不同，統一發給相同
    金額，惟夜點費既為輪值大、小夜班人員依輪值次數所得領
    取，顯與被上訴人提供勞務密切相關，且夜間輪值不利生活
    及健康，上訴人基於事業性質對工作時間特殊之輪值人員增
    加夜點費給付，即屬提供勞務之對價。是以，夜點費在上訴
    人之薪給制度上，已為輪值人員常態性提供勞務可經常取得
    之對價，符合「勞務對價性」及「經常性給與」之要件，被
    上訴人主張夜點費屬於工資，堪可採信。
  ⒊上訴人雖抗辯：夜點費之發放沿革，自日據時代即為照顧夜
    間員工體力消耗與負擔，以準備食物由員工自行取用，嗣演
    變為發放費用供員工自行購買點心，不具勞務對價性，不因
    受僱人作業種類及其工作複雜性、年資、職級不同而有差異
    ，僅係上訴人出於體恤、慰勞員工而發放，係伊單方面恩惠
    性給與之餐費，非屬於兩造合意之工資之一部等語。惟依勞
    基法第2條第3款規定，勞工因工作獲得之報酬，不論以現金
    或實物方式給付，其為經常性給與者，均屬工資。上訴人發
    給之夜點費因符合「勞務對價性」及「經常給與性」而屬工
    資，已如前述，自不因上訴人原發給實物，後改為發給現金
    ，即變異其性質，此一抗辯，要難逕採。則上訴人以夜點費
    係出於伊單方面體恤、慰勞員工而發放，被上訴人任職公司
    甚久，知悉夜點費屬於餐點費而非工資為據，抗辯被上訴人
    任職期間亦認夜點費屬於餐費，退休時才主張應列入平均工
    資計算，有失權效之適用或屬權利濫用云云，同不足採。
  ⒋上訴人又抗辯：伊為國營事業，以經濟部為主管機關並受其
    監督，依國營事業管理法第33條規定，其人員退休，由國營
    事業主管機關擬訂辦法，報請行政院核定。經濟部依上開規
    定制訂之退撫辦法、退撫辦法作業手冊及附件貳之一規定之
    「平均工資」，並未將夜點費計入平均工資計算，經濟部96
    年5月17日經營字第00000000000號函、104年9月4日經授營
    字第00000000000號函、109年8月28日經營字第00000000000
    號函亦重申此意旨，系爭夜點費應非工資，不得列入平均工
    資計算。惟退撫辦法第3條規定平均工資依勞基法有關規定
    辦理，亦非僅適用勞基法規定之平均工資計算式，而應尚包
    含勞基法有關工資之定義，依勞基法規定，本件兩造爭執之
    夜點費屬工資範疇，均經本院說明如前，且上訴人給付之夜
    點費是否為工資，屬法院應依職權個案判斷之事項，行政機
    關所為函釋僅可供參考，並無拘束法院效力。是上訴人以上
    開情詞抗辯夜點費非屬工資云云，尚難憑採。
  ⒌上訴人再抗辯：伊於77年間考量輪班人員長期於初夜、深夜
    輪班之辛勞，於「一般初夜點心費」及「一般深夜點心費」
    外，另給與「加發初夜點心費」及「加發深夜點心費」，若
    認定夜點費應計入平均工資，亦應僅將加發部分（即加發初
    夜點心費175元及加發深夜點心費250元）計入平均工資等語
    。然查，上訴人所謂一般與加發之區別，實係依夜點費發給
    之歷史演進軌跡，以其中77年間增額發給為分水嶺，依該次
    增額前後原有或新增之細目而劃分，而不論上訴人賦予夜點
    費細目為加發或一般，均因長久依循固定標準對於輪值夜班
    人員發給而具有制度性，且審諸發給之制度目的，依照社會
    一般通念判斷，皆具有勞務對價性及給與經常性，而屬工資
    範疇，此不因上訴人發給非值勤人員一般初夜點心費及一般
    深夜點心費而得異其認定，已如前述，則上訴人辯稱一般夜
    點費，不應列入平均工資計算云云，自無可採。
  ⒍上訴人另抗辯：被上訴人在勞基法施行前任職年資有關退休
    金平均工資之計算，不包括夜點費，故勞基法施行前之年資
    不應用以計算夜點費云云。惟按勞工工作年資自受僱之日起
    算，適用本法前之工作年資，其資遣費及退休金給與標準，
    依其當時應適用之法令規定計算；當時無法令可資適用者，
    依各該事業單位自訂之規定或勞雇雙方之協商計算之。適用
    本法後之工作年資，其資遣費及退休金給與標準，依第17條
    及第55條規定計算，為勞基法第84條之2所規定。則被上訴
    人關於勞工退休金之給與標準，在勞基法73年7月30日制定
    公布前，應依當時有效之退休規則第9條第1款、退撫辦法第
    6條前段規定辦理，而依退撫辦法第6條規定：「各機構人員
    退休金按其在勞動基準法施行前後之工作年資，分別依臺灣
    省工廠工人退休規則及勞動基準法之規定計算」。可見該規
    定亦與勞基法第84條之2規定相同。至於退休金基數計算方
    式所稱工資，依退休規則第10條第2項規定：「前項所稱工
    資，依工廠法施行細則第4條之規定」。而工廠法施行細則
    第4條規定：「本法所稱工資係指工人因工作而獲得之報酬
    。不論以工資、薪金、津貼、獎金或其他任何名義按計時、
    計日、計月、計件給與者均屬之」。對照勞基法第2條第3款
    所規定：「工資：指勞工因工作而獲得之報酬；包括工資、
    薪金及按計時、計日、計月、計件以現金或實物等方式給付
    之獎金、津貼及其他任何名義之經常性給與均屬之」，足見
    退休規則及勞基法所稱之工資，其內涵相同，故依勞基法第
    84條之2規定，在勞基法施行前後之年資，不論係適用退休
    規則或勞基法，其認定標準均相同，僅需符合「勞務對價」
    與「經常性給與」，即屬工資，而系爭夜點費係屬工資範圍
    ，業如前述，即應計入被上訴人退休金計算，故上訴人此部
    分所辯，亦無可採。
  ⒎從而，被上訴人主張夜點費為工資，應列入退休金之平均工
    資計算等語，堪可採信。  
  ㈡傅達興等三人依勞基法第55條、第84條之2、退休規則第9條
    第1款規定，陳聖林等三人依勞基法第84條前段、修正前退
    撫辦法第6條規定，請求上訴人給付如附表「應補發退休金
    」欄所示金額，是否有理由？
  ⒈按修正前退撫辦法第6條規定：派用人員退休金按其在勞基法
    施行前後之工作年資，分別依退休規則及勞基法之規定計算
    。其在15年以內之工作年資，每滿1年給與2個基數；超過15
    年之工作年資，在勞基法施行前者，每滿1年給與半個基數
    ，最高給與35個基數，超過之工作年資不予計算，在勞動基
    準法施行後者，每滿1年給與1個基數。其剩餘年資未滿半年
    者，以半年計，滿半年者，以1年計。但其在勞基法施行前
    後之工作年資，合計退休金最高給與45個基數為限。退休規
    則第9條第1款、第10條第1項第1款則規定：「工人退休金之
    給與規定如左：一、依第5條規定自願退休之工人及依第6條
    規定命令退休之工人，工作年資滿15年者，應由工廠給與30
    個基數之退休金，工作年資超過15年者，每逾1年增給半個
    基數之退休金，其賸餘年資滿半年者以1年計算，未滿半年
    者不計，合計最高以35個基數為限」、「退休金基數之計算
    方式如左：一、按月支薪者，以核准退休前3個月平均工資
    所得為準」。勞基法第55條第1項第1款、第2項則規定：「
    勞工退休金之給與標準如下：按其工作年資，每滿1年給與2
    個基數。但超過15年之工作年資，每滿1年給與1個基數，最
    高總數以45個基數為限」、「前項第1款退休金基數之標準
    ，係指核准退休時1個月平均工資」。
  ⒉經查，夜點費屬工資，應列入平均工資計算，已如前述，上
    訴人計算被上訴人之退休金時，自應將夜點費計入平均工資
    以核計之。被上訴人任職於上訴人期間均跨越73年8月1日勞
    基法施行前後，被上訴人主張其服務年資起算日及退休日期
    分別如系爭附表所示，且被上訴人主張其依前揭規定，將系
    爭附表所列退休前3個月平均夜點費數額與退休前6個月平均
    夜點費數額分別計入平均工資計算後，其等各得請求上訴人
    補發如系爭附表「應補發退休金」欄所示之系爭退休金差額
    ，上訴人就夜點費如應計入平均工資，則退休金差額數額如
    系爭附表所示，並無爭執（見不爭執事項㈤）。是傅達興等
    三人依勞基法第55條、第84條之2、退休規則第9條第1款規
    定，陳聖林等三人依勞基法第84條前段、修正前退撫辦法第
    6條規定，請求上訴人給付如系爭附表「應補發退休金」欄
    所示金額，即屬有據。
  ⒊按勞工退休金之給付，雇主應於勞工退休之日起30日內給付
    之。給付有確定期限者，債務人自期限屆滿時起，負遲延責
    任。遲延之債務，以支付金錢為標的者，債權人得請求依法
    定利率計算之遲延利息。應付利息之債務，其利率未經約定
    ，亦無法律可據者，週年利率為5％。勞基法第55條第3項前
    段及民法第229條第1項、第233條第1項、第203條分別定有
    明文。查，上訴人未於系爭附表「退休日期」欄所示之日起
    30日內給付被上訴人如系爭附表「應補發退休金」欄所示退
    休金，則被上訴人依上開規定，自並得請求上訴人給付自系
    爭附表「利息起算日」欄所示之日起之法定遲延利息。
六、綜上所述，傅達興等三人依勞基法第55條、第84條之2、退
    休規則第9條第1款規定，陳聖林等三人依勞基法第84條前段
    、修正前退撫辦法第6條規定，請求上訴人給付如系爭附表
    「應補發退休金」欄所示金額，及自系爭附表「利息起算日
    」欄所示之日起至清償日止，按週年利率5％計算之利息，為
    有理由，應予准許。原審所為上訴人敗訴之判決，並無不合
    。上訴論旨指摘原判決不當，求予廢棄改判，為無理由，應
    駁回其上訴。
七、本件事證已臻明確，兩造其餘之攻擊或防禦方法及所用之證
    據，經本院斟酌後，認為均不足以影響本判決之結果，爰不
    逐一論列，附此敘明。
八、據上論結，本件上訴為無理由。依民事訴訟法第449條第1項
    、第78條，判決如主文。
中　　華　　民　　國　　110 　年　　8 　　月　　3 　　日
                  勞動法庭
                        審判長法  官  李慈惠
                              法  官  謝永昌
                              法  官  趙雪瑛
正本係照原本作成。
不得上訴。
中　　華　　民　　國　　110 　年　　8 　　月　　3 　　日
　　　　　　　　　　　　　    書記官  郭晋良